【裁判字號】    96,再易,1
【裁判日期】    971121
【裁判案由】    請求確認土地所有權登記請求權不存在
【裁判全文】
福建高等法院金門分院民事判決           96年度再易字第1號
再審  原告  丙  ○
訴訟代理人  乙○○
再審  被告  財政部國有財產局臺灣北區辦事處金馬分處
法定代理人  陳宗
訴訟代理人  甲○○
上列當事人間因請求確認土地所有權登記請求權不存在事件，再
審原告對於中華民國96年1月15日本院95年度再易字第4號確定判
決提起再審之訴，本院不經言詞辯論，判決如下：
    主  文
再審之訴駁回。
再審訴訟費用由再審原告負擔。
    事實及理由
一、再審被告之法定代理人已於民國97年7月3日由吳文貴變更為
    陳宗，有財政部令附卷可稽，並經其具狀聲明承受訴訟，
    核無不合，先予敘明。又再審之訴顯無再審理由者，得不經
    言詞辯論，以判決駁回之，民事訴訟法第502條第2項定有明
    文。
二、再審原告主張本院95年度再易字第4號確定再審判決（下稱
    原確定再審判決），有如下適用法規顯有錯誤之再審事由，
    爰依民事訴訟法第496條第1項第1款規定，提起本件再審之
    訴。
（一）再審原告依民法第944條規定推定占有為善意、無過失，
      且已盡民法第770條關於「無過失」部分之舉證責任，原
      確定再審判決認無上開規定適用，適用法規顯有錯誤。
  １、民法第770條規定時效取得不動產之特別要件，為占有人
      主觀上善意且無過失，但無過失之善意係完全之善意，如
      需舉證無過失，無異需舉證完整無瑕疵之善意，此與民法
      第944條推定善意之意旨矛盾，故「善意」既可推定，「
      無過失」亦能推定。
  ２、退步言之，縱原確定再審判決認民法第944條規定僅推定
      「善意」，再審原告亦已舉證證明占有之始為「善意」且
      「無過失」。
  ３、倘原確定再審判決認再審原告舉證尚未完備，亦應依民事
      訴訟法第199條行使闡明權，令其聲明證據或傳喚證人到
      庭，惟原確定判決亦未闡明。
（二）原確定再審判決以再審原告未敘及如何以所有之意思或基
      於如何之事實而誤信已取得所有權，即認定再審原告無民
      法第770條之適用，適用法規顯有錯誤。
      再審原告向金門縣地政局聲請時效取得坐落金門縣金沙鎮
      ○○段974-3地號土地（下稱系爭土地）所有權時，經地
      政機關調查結果，足認再審原告為占有人，依民法第944
      條第1項規定，即可推定再審原告係以「所有」之意思為
      占有，除非再審被告舉證證明再審原告並無占有之事實，
      然原確定再審判決未審酌法律上推定之事實及再審原告之
      舉證，即認本件無民法第770條之適用，有消極不適用民
      法第944條第1項及積極適用民法第770條規定之錯  誤。
（三）原確定再審判決以再審原告之夫李森桐未曾連續占有系爭
      土地，致再審原告使用不滿20年，無法依民法第769條規
      定時效取得所有權，適用法規顯有錯誤。
      再審原告聲請時效取得所有權登記時，因未諳法律而僅主
      張民法第770條規定，且當時土地四鄰證明書亦僅記載占
      有10年，但不否認再審原告亦有民法第769條以所有意思
      占有系爭土地20年之事實，不得以此認定再審原告無民法
      第769條之權利。
（四）聲明：原確定再審判決廢棄。
三、再審被告則以本件不合民法第770條規定之要件，資為抗辯
    。答辯聲明：再審之訴駁回。
四、系爭土地原為未登記土地，再審原告於89年2月17日檢附土
    地四鄰證明書等證明文件，主張繼受其夫李森桐自79 年1月
    1日起至89年1月1日止，逾10年間占有系爭土地，時效取得
    所有權，向金門縣地政局聲請登記為所有權人，再審被告乃
    於公告期間提出異議，經金門縣政府不動產糾紛調處委員會
    准再審原告所請，再審被告為此依土地法第59條之規定提起
    訴訟，請求確認再審原告對於系爭土地之所有權登記請求權
    不存在。本院95年度上易字第1號判決（下稱原確定判決）
    廢棄原第一審即福建金門地方法院94年度訴字第25號所為再
    審被告勝訴之判決，駁回再審被告之請求。然再審被告以原
    確定判決有民事訴訟法第496條第1項第1款及497條規定之再
    審事由，提起再審之訴，經原確定再審判決以原確定判決有
    適用法規顯有錯誤之再審理由，並以再審原告既未主張並舉
    證其或其夫李森桐占有之始係基於善意且無過失，則其主張
    依民法第770條取得時效之規定，取得系爭土地之所有權，
    於法尚嫌無據為由，廢棄原確定判決，並駁回再審原告之上
    訴等情，有原確定判決及原確定再審判決在卷足憑。再審原
    告以原確定再審判決有民事訴訟法第496條第1項第1款規定
    ，適用法規顯有錯誤為由，提起本件再審之訴，是本件自應
    審究原確定再審判決有無再審理由。
五、按民事訴訟法第496條第1項第1款所謂適用法規顯有錯誤，
    係指確定判決為確定事實而適用法律，或就所確定之事實而
    為法律上之判斷，其所適用之法規顯然不合於法律規定，或
    與現尚有效之判例、解釋顯然違反者而言，不包括漏未斟酌
    證據、取捨證據失當、認定事實錯誤及在學說上諸說併存致
    發生法律上見解歧異等情形在內（最高法院57年度台上字第
    1091號、60年度台再字第170號、63年度台上字第880號判例
    意旨參照）。
六、就再審原告主張依民法第944條規定推定占有為善意、無過
    失，且已盡民法第770條關於「無過失」部分之舉證責任，
    原確定再審判決認無上開規定適用，適用法規顯有錯誤部分
    ：
（一）按占有人，推定其為以所有之意思，善意、和平及公然占
      有者，民法第944條第1項定有明文。惟對於占有人「無過
      失」乙節，該條文並無推定之規定，再審原告固提出法律
      見解主張民法第944條第1項規定亦已推定「無過失」，認
      原確定再審判決未適用民法第944條第1項規定推定再審原
      告「無過失」，為適用法規顯有錯誤，但該法律見解非屬
      法律規定、司法院現尚有效及大法官會議之解釋，或最高
      法院尚有效之判例，自與民事訴訟法第496條第1項第1款
      適用法規顯有錯誤要件不符。
（二）按以所有之意思，十年間和平繼續占有他人未登記之不動
      產，而其占有之始為善意並無過失者，得請求登記為所有
      人，民法第770條定有明文。關於「善意」之要件，民法
      第944條第1項已有推定之規定，然對於「無過失」，民法
      第944條第1項並未推定，已如上述，則主張依民法第770
      條規定時效取得不動產所有權之占有人，自應就其占有之
      始「無過失」乙節負舉證之責。再審原告雖主張就此部分
      已盡舉證責任，然原確定再審判決就其主張及舉證如何採
      認，於原確定再審判決「事實及理由」欄第四、五大點已
      有載明。則原確定再審判決就此部分之證據取捨、事實認
      定，要屬法院職權行使之範疇，自與適用法規顯有錯誤無
      涉，故再審原告執此指摘原確定再審判決此部分有適用法
      規顯有錯誤之情事，尚無可採。
（三）原確定再審判決於95年11月10日曾發函予再審原告就「再
      審原告之前手李森桐在占有系爭土地之初是否認為其已取
      得系爭土地之所有權，以及究竟基於何種事實，而相信其
      已取得系爭土地之所有權等情」提出書狀詳為說明，書狀
      並應記載應證事實及所用證據之事實，有該函文附卷可稽
      （見本院95年度再易字第4號卷第29頁至第31頁），是再
      審原告主張原確定再審判決未依民事訴訟法第199條行使
      闡明權，令其聲明證據或傳喚證人，亦不足採信。
七、就再審原告主張原確定再審判決以再審原告未敘及如何以所
    有之意思或基於如何之事實而誤信已取得所有權，即認定再
    審原告無民法第770條之適用，適用法規顯有錯誤部分：
    按民法第944條第1項規定係推定占有人為以所有之意思，善
    意、和平及公然占有，是主張依民法第770條規定時效取得
    不動產所有權之占有人，仍應就其占有之始「無過失」乙節
    負舉證之責，已如上述。而原確定再審判決亦係依此規定作
    推定，認定再審原告應就「無過失」舉證，並就其主張及舉
    證如何採認，於原確定再審判決「事實及理由」欄第三、四
    、五大點詳加記載。則原確定再審判決就民法第944條第1項
    及第770條規定之適用並無違誤，且就此部分之證據取捨、
    事實認定，亦屬法院職權行使之範疇，與適用法規顯有錯誤
    無涉，再審原告執此指摘原確定再審判決此部分有適用法規
    顯有錯誤之情事，委無可取。
八、就再審原告主張原確定再審判決以再審原告之夫李森桐未曾
    連續占有系爭土地，致再審原告使用不滿20年，無法依民法
    第769條規定時效取得所有權，適用法規顯有錯誤部分：
    再審原告此部分均係就原確定再審判決證據取捨及事實認定
    為指摘，然原確定再審判決就此部分之證據取捨、事實認定
    ，實屬法院職權行使之範疇，與適用法規顯有錯誤無涉，再
    審原告執此指摘原確定再審判決此部分有適用法規顯有錯誤
    之情事，亦無可採。
九、綜上所述，再審原告依民事訴訟法第496條第1項第1款規定
    ，主張原確定再審判決有適用法規錯誤之情形，提起本件再
    審之訴，顯無理由，爰不經言詞辯論，逕以判決駁回之。
十、據上論結，本件再審之訴顯無理由，依民事訴訟法第502條
    第2項、第78條，判決如主文。
中    華    民    國    97    年    11    月    21    日
                  民事庭審判長法  官  沈宜生
                              法  官  陳坤地
                              法  官  陳容正
上正本證明與原本無異。
不得上訴。
                              書記官  黃月瞳
中    華    民    國    97    年    11    月    21    日


司法院資訊處製作；財團法人民間司法改革基金會備份。
